臺灣臺中地方法院民事裁定　96年度破字第98號
聲　請　人　甲○○
上列聲請人聲請宣告破產事件，本院裁定如下：
    主  文
聲請駁回。
聲請程序費用由聲請人負擔。
    理  由
一、本件聲請意旨略以：聲請人因理財不當，加以銀行之循環高
    利，現已陷於財務困境，其無法負擔近20﹪之年息及其複利
    之鉅額債務。而其積欠之利息，每月逾新臺幣（下同）45,0
    00元，遑論償還本金部分。聲請人現分別積欠友邦國際信用
    卡公司、香港上海匯豐銀行、兆豐國際商業銀行、中國信託
    商業銀行、中華商業銀行、安泰商業銀行、美商花旗銀行、
    國泰世華商業銀行、台北富邦商業銀行、復華商業銀行、陽
    信商業銀行、臺灣新光商業銀行、遠東國際商業銀行、聯邦
    商業銀行共計3,006,954元（聲請人之96年7月19日民事聲請
    破產狀記載就中國信託商業銀行之債權金額誤載為8,999,96
    6元）。因聲請人現有資產僅為現金301,000元，故聲請人之
    負債逾資產甚多，爰依破產法之規定，聲請宣告聲請人破產
    等語。
二、按破產者，係對於債務人不能清償債務者宣告之，法院就破
    產之聲請得依職權為必要之調查，破產法第57條及第63條第
    2項分別定有明文。經法院調查結果，認為債務人並無財產
    ，則破產財團無法能構成；或者破產財團雖得成立，然其破
    產財團之財產，不足清償財團費用及財團債務時，依破產法
    第148條規定之意旨，應以無宣告破產之實益，而裁定駁回
    破產宣告之聲請（參照最高法院86年度台抗字第479號裁定
    、台灣高等法院85年度抗字第3057號裁定）。本件聲請人主
    張積欠債務3,006,954元，其現有財產為301,000元等情，業
    據聲請人提出之財產狀況說明書、財產目錄、債權人清冊及
    支票等件，附卷可稽。本院就破產之聲請自得依職權為必要
    之調查，以探究聲請人有無符合破產之要件。經查：
  （一）本院依職權查詢聲請人財產總歸戶資料與最新2年所得
        稅得申報資料，得知聲請人95年度之財產與收入，有合
        作金庫商業銀行股份有限公司西屯分公司之利息所得33
        ,305 元與東楊財經管理有限公司之薪資所得80,279元
        ，此有96年7月25日之稅務電子閘門所得調件明細表可
        參。足見聲請人並無任何不動產、股票、車輛或投資，
        其年收入有113,584元。
  （二）本院依據聲請人所陳報之14家債權銀行，各於96年9月3
        日、10月16日發函，委請該等債權銀行查明聲請人所積
        欠之債務及有無達成債務協商之可能性。除遠東國際商
        業銀行迄今未函覆外，依據其餘13家債權銀行函覆日期
        之先後，依據卷宗之裝訂順序，說明如後：
      1.國泰世華商業銀行股份有限公司96年9月14日之函覆：
        聲請人至96年9月止，積欠信用卡帳款計160,729元（聲
        請人陳報144,444元），認為聲請人應與本行進行協議
        ，不宜聲請破產等情。
      2.安泰商業銀行96年9月17日函覆：聲請人至96年9月17日
        止，積欠信用卡帳款計48,594元（聲請人陳報37,237元
        ），本行與聲請人於96年5月間已達成分期協商，而聲
        請人未依約履行等情。
      3.兆豐國際商業銀行96年9月19日函覆：聲請人至96年9
        月19日止，積欠信用卡帳款計155,438元（聲請人陳報
        153,219元），本行多次與聲請人連繫未果，故無法達
        成協議，聲請人實無聲請破產之原因等情。
      4.美商花旗銀行96年9月20日函覆：聲請人積欠信用卡帳
        款計178,122元及其利息（聲請人陳報168,672元），聲
        請人於96年3月間起至4月間止，有多筆國外旅遊消費，
        而本行多次與聲請人連繫未果，故無法達成協議，為避
        免道德風險存在，自不應准許破產之聲請等情。
      5.中國信託商業銀行96年9月27日函覆：聲請人至96年9月
        14日止，積欠信用卡帳款、通信貸款及現金卡，計1,16
        7,565元（聲請人陳報8,999,966元），均屬無擔保之一
        般債權，聲請人年僅34歲，並非無法清償債務，請求駁
        回破產之聲請等情。
      6.友邦國際信用卡股份有限公司9月18日函覆：聲請人至
        96年8月20日止，積欠信用卡帳款計118,859元（聲請人
        陳報92,678元），其中96年3月之消費款逾12萬元，聲
        請人顯藉破產方式，不當免除債務之意圖甚明，故請求
        駁回破產之聲請等情。
      7.中華商業銀行96年10月4日函覆：聲請人至96年9月10日
        止，積欠信用卡帳款計92,787元（聲請人陳報82,649元
        ），聲請人正值壯年，自有協議還款之可能性，故本行
        不同意聲請人之破產聲請等情。
      8.香港上海匯豐銀行96年9月28日函覆：聲請人至96年9月
        6日止，積欠信用卡帳款計117,240元（聲請人陳報107
        ,262 元），除此，聲請人於本行並無其他債務，本行
        請求駁回聲請人之破產聲請等情。
      9.陽信商業銀行96年10月23日函覆：聲請人至96年10月3
        日止，積欠信用卡帳款計134,683元（聲請人陳報121,
        137元），聲請人均未主動提出還款計畫，足見其無意
        清償債務，故本行請求駁回聲請人之破產聲請等情。
      10.臺灣新光商業銀行96年10月29日函覆：聲請人目前積
         欠信用卡帳款計182,343元（聲請人陳報170,058元）
         ，聲請雖積欠各銀行債務逾300萬元，惟其具有工作能
         力，聲請人自應主動向本行提出還款計畫，是故本行
         請求駁回聲請人之破產聲請等情。
      11.復華商業銀行96年11月2日函覆：聲請人目前積欠本行
         信用卡帳款計111,005元（聲請人陳報101,164元），
         因聲請無法依約還款，故無法達成債務協商。
      12.聯邦商業銀行96年10月23日函覆：聲請人至96年10月2
         6日止，積欠本行信用卡帳款計376,702元（聲請人陳
         報346,254元），目前各銀行大多有零利率分期之個別
         還款專案，故聲請人得與本行協商還款事宜，本院應
         駁回破產之聲請。
      13.台北富邦商業銀行96年11月23日函覆：聲請人至96年
         10月26日止，積欠本行信用卡帳款計204,209元（聲請
         人陳報199,394元），聲請人正值壯年而有工作能力，
         自有償還債務之能力，本院應駁回破產之聲請。
  （三）依據前揭1至13家銀行函覆資料與聲請人所陳報之債權
        清冊，可知聲請人積欠14家債權銀行之債權計3,210,82
        2元（計算式：160,729元、48,594元、155,438、178,1
        22元、1,167,565元、118,859元、92,787元、117,240
        元、134,683元、182,343元、111,005、376,702元、20
        4,209元、162,546元），相較於聲請人提出之債權人清
        冊所列債權總額3,006,954元，多出203,868元之債務。
        就聲請人依其自行申報之財產，其有現金301,000元，
        經兌換成臺灣銀行為付款人、票載日為96年7月31日、
        票號FF0000000、指定聲請人為受款人之同額支票。除
        此，聲請人並無其他財產，亦無積欠稅捐。
三、按債務人不能清償債務者，依本法所規定和解或破產程序，
    清理其債務。債務人停止支付者，推定其為不能清償。破產
    法第1條定有明文。職是，破產制度在於調和債務人重生機
    能及債權人權益保障。倘有其他替代機制，更能為適當處理
    時，即無藉由宣告破產之必要性，始得衡平當事人之利益，
    否則任由債務人聲請破產，以免除絕大部分之債務，將該損
    失轉嫁於債權人，甚至由社會大眾承擔，顯非破產法立法之
    本意。是本院依據前揭所查明之債務與財產情況，參照聲請
    人之工作能力與債權人之利益，並斟酌社會之公益，以認定
    本件是否聲請破產之原因存在。經查：
  （一）聲請人為62年10月23日出生，年歲35，正值壯年，本院
        依職權以稅務電子閘門調閱聲請人之所得資料，聲請人
        有薪資所得，此有該稅務電子閘門所得調件明細表在卷
        可稽。而聲請人亦未陳明有何身體殘缺，抑或其他情事
        致無法繼續工作，則依上述條件下觀察，聲請人既值壯
        年，且身體健全，復無未能工作之情事，計算至勞動基
        準法所定勞工強制退休年齡60歲止，聲請人之勞動年數
        仍有25年。準此，就聲請人之年齡而言，其具有相當之
        工作能力甚明。聲請人既然有301,000元之資產及相當
        之工作能力，就其積欠之3,210,822元債權，以25年之
        工作期間分攤償還，在客觀上並無不能清償債務之理。
  （二）參諸聲請人之債權人均為金融機構，債務種類均為信用
        卡、現金卡及通信貸款契約等債務。經本院依職權函請
        14家債權銀行陳述意見，函覆之13家銀行均表示不同意
        破產宣告，除無法協商與經協商債務而不履行協議者，
        均表示願意與聲請人債務協商。而政府機關亦訂有督促
        金融機關踐行協商債務之機制，並已制定消費者債務清
        理條例在案，已資因應經濟上困境之消費者，使其有重
        建更生之機會。從而，得藉由其他較為合理之機制為清
        償事宜之處理，而非以強制免除債務之方式為破產，應
        係較符合當事人間衡平之方案。準此，聲請人之債權銀
        行既有表示有意願與聲請人協商，則聲請人得經由協商
        機制申請債務協商，積極與各債權銀行進行協商，訂立
        清償計劃。況債權銀行依據強制執行程序對聲請人之薪
        資或財產為執行，就維持聲請人及其共同生活之親屬為
        必要之財產，亦不得為強制執行，藉以維護聲請人及其
        共同生親屬之基本生活，強制執行法第122條定有明文
        ，故強制執行程序亦不致使聲請人陷於生活絕境中。是
        衡諸聲請人之財產、工作能力及薪資狀況，並非無償還
        債務之可能。既然聲請人有清償債務之可能性，其與宣
        告破產之要件不符。
四、按財團費用有四：（一）破產財團之管理變價與分配所生之
    費用。（二）破產債權人共同利益所需審判上之費用。（三
    ）破產管理人之報酬（四）破產人及其家屬之必要生活費與
    喪葬費，均視為財團費用。而財團債務亦有四：（一）破產
    管理人關於破產財團所為行為而生之債務。（二）破產管理
    人為破產財團請求履行雙務契約所生之債務，或因破產宣告
    後應履行雙務契約而生之債務。（三）為破產財團無因管理
    所生之債務。（四）因破產財團不當得利所生之債務。破產
    法第95條及第96條分別定有明文。聲請人現有301,000元之
    現金資產故得成立破產財團，惟財團費用應包括破產管理人
    之報酬及破聲請人及其家屬之必要生活費。是本院自應審究
    該破產財團之財產，是否足以清償財團費用及財團債務，以
    判定有無宣告破產之實益。經查：
  （一）倘本件准予宣告破產，自應支付破產管理人報酬，按破
        產管理人之報酬，依財政部核定之稽徵機關核算95年度
        執行業務者收入標準第1條規定，律師擔任破產管理人
        事件之報酬，係按標的物財產價值9﹪計算之。故本件
        破產管理人報酬為27,090元（計算式：301,000元×9﹪
        ）。就破產程序與一般訴訟程序而論，前者之繁複與期
        間之冗長，通常勝於後者。故不足30,000元之報酬，恐
        難有律師願意擔任本件之破產管理人，除非具有公益性
        格者，否則難覓適當之人選。
  （二）按直系血親間互負撫養之義務，民法第1114條第1款定
        有明文。聲請人之父母均健在，聲請人另有成年手足一
        名，此有法務部戶役政連結作業系統查詢表，在卷可稽
        。是聲請人與其另一手足有共同撫養父母之義務。退步
        言，縱使聲請人之父母尚有財產，得以維持其等生活，
        而無須聲請人扶養。然依據各級法院辦案期限實施要點
        第2點第2項規定，破產事件之辦案期限為2年，則聲請
        人於破產期間仍須支出個人必要生活費用無疑，其必要
        生活費之計算方式有二：1.依據行政院勞工委員會96年
        7月1日公告修正後之最低基本工資每月17,280元計算，
        聲請人應支出之個人生活費用為414,720元（計算式：
        17,280元×24月）。2.依據行政院主計處95年度臺灣地
        區平均每人每月消費支出為17,425元計算，聲請人於2
        年期間應支出之個人生活費用為418200元（計算式：17
        ,425 元×24月），均遠逾聲請人現有之現金資產僅301
        ,000 元。至於申報所有稅之有關個人免稅額，僅為申
        報所得稅之扣除依據，並非個人所須之基本生活支出，
        以目前之物價水準，個人免稅額實難支應生活支出，故
        本院自不宜以所得稅之個人免稅額，作為必要生活費用
        之計算基礎。
  （三）聲請人現有之現金資產僅301,000元，倘進入破產程序
        後，將陸續產生破產程序進行所需支出之費用。諸如破
        產管理人應清查、整理債務人之財產狀況，並編造債權
        表及資產，暨召開債權人會議或行使其他權限等，均須
        仰賴破產財團之財產支出。從而，按照聲請人現有財產
        301,000元扣除破產管理人之報酬27,090元，僅賸273,9
        10元，實不足支應其個人必要生活費（計算式：273,91
        0元-414,720元或273,910元-418,200元），更遑論盡扶
        養父母之義務。準此，本件自無餘額可供構成破產財團
        ，實無法清償破產債權，其與首揭破產制度之本旨不合
        。
五、按破產制度在使債務人有更新之機會，使全體債權人公平受
    償，以防止社會經濟混亂，進而維持市場經濟之機制。故債
    權人恣意消費，而意圖藉破產之途徑，將債務轉嫁與債權人
    承擔，無異鼓勵不當消費，甚至引發道德危險，嚴重戕害社
    會經濟，誠不符合誠信原則。本件聲請人95年度之薪資所得
    僅80,279元，而單月持單家銀行之信用卡消費，竟逾12萬元
    之情事，令人匪夷所思。聲請人並以信用款消費之方式，進
    行多次外國旅遊，圖超乎個人能力之奢侈享受。負債累累後
    ，亦未主動與債權銀行進行債務協商，甚至置之不理。從而
    ，本院認定聲請人顯然係以債養債，猶不知節制，導致積欠
    龐大之債務，事後提出形式上似乎符合宣告破產要件之財產
    ，藉破產程序以免除龐大之債務。倘本院准許破產聲請，聲
    請人將可免除逾90﹪之債務（計算式：301,000元現金資產
    /3,210,822元債務），將使債權銀行之債權，幾乎於難以獲
    清償下歸於消滅，令投資債權銀行之社會大眾，蒙受重大之
    損失，其結果無異由全民共同承擔該惡果。準此，本件聲請
    人聲請宣告破產，於法不合，應予駁回。
六、現今負債者激增，已衍生為社會問題，為使負債者得依一定
    之程序清理其債務，以調整其與債權人及其他利害關係人之
    權利義務關係，保障債權人之公平受償，並謀求負債者經濟
    生活之更生及社會經濟之健全發展，立法院制定消費者債務
    清理條例，96年7月11日公布，97年4月11日生效施行，是聲
    請人於該法生效施行後，經由該條例獲得更生之機會，附此
    敘明。
七、依破產法第5條、民事訴訟法第95條、第78條，裁定如主文
    。
中　　華　　民　　國　　96　　年　　11　　月　　28　　日
                  民事第三庭    法  官　林洲富
正本係照原本作成。
如不服本裁定應於送達後10日內向本院提出抗告狀，並繳納抗告
費新臺幣1,000元。
中　　華　　民　　國　　96　　年　　11　　月　　28　　日
                    　　　　　　書記官　陳其良
